高雄高等行政法院簡易判決　　　　　　　　　　　　九十三年度簡再字第二號
　　再 審原 告　甲○○
　　訴訟代理人　丁○○
　　再 審被 告　高雄市政府
　　代　表　人　乙○○市長
　　訴訟代理人　戊○○
　　　　　　　　丙○○
右當事人間因醫療法事件，再審原告對本院中華民國九十年十月十六日九十年度簡字
第三八七五號及最高行政法院九十二年一月十六日九十二年度判字第四二號確定判決
提起再審之訴。本院判決如左：
　　主  文
再審之訴駁回。
再審訴訟費用由再審原告負擔。
　　事實及理由
一、按「再審之訴顯無再審理由者，得不經言詞辯論，以判決駁回之。」「有左列各
    款情形之一者，得以再審之訴對於確定終局判決聲明不服。但當事人已依上訴主
    張其事由或知其事由而不為主張者，不在此限：．．．十三、當事人發見未經斟
    酌之證物或得使用該證物者。但以如經斟酌可受較有利益之裁判者為限。」行政
    訴訟法第二百七十八條第二項、第二百七十三條第一項第十三款定有明文。所謂
    當事人發現未經斟酌之重要證物者，係指該證物在前訴訟程序時業已存在，而為
    當事人所不知或不能使用，今始知悉或得予利用者而言，且以如經斟酌可受較有
    利益之裁判者為限，始得據以提起再審之訴（改制前行政法院即現之最高行政法
    院六十九年度判字第七三六號判例參照），若當事人雖已主張其再審之訴具備行
    政訴訟法第二百七十三條第一項第十三款規定之要件，而經法院審查結果其實無
    此事由者，則其再審之訴即為顯無理由。蓋訴訟程序中，兩造當事人既已盡攻擊
    防禦之能事，並經法院審酌，其因而所生之確定判決，基於法安定性，即不許當
    事人任意復行爭執，此即確定判決之既判力。惟確定判決，其訴訟程序或判決基
    礎有重大瑕疵者，若完全不許請求救濟，亦非保護正當權利之道，故行政訴訟法
    乃設再審制度以再開訴訟程序，則所謂當事人發現未經斟酌之重要證物之再審事
    由，該證物須限制在前訴訟程序時業已存在，而為當事人所不知或不能使用，而
    後知悉或得予利用者而言，此係著眼於促使當事人在前訴訟程序事實審言詞辯論
    終結前，將已存在並已知悉而得提出之證物全部提出，以盡攻擊防禦之能事，並
    無限制人民訴訟權之虞，此觀諸司法院釋字第三五五號解釋自明。又若在前訴訟
    事實審言詞辯論終結前，已為當事人所知，或該證物所證明之事實，業經原判決
    斟酌，本無所謂發見，自不得以之為再審理由。
二、本件再審原告起訴略以：(一)按「查醫療機構僅應門診者為診所，依規定得設置九
    張以下的觀察病床（醫療法第十一條第二項），俾利醫師於診治病人時，得視病
    情需要暫時收治，以觀察病情，故其收治時間宜由診治醫師視病人病情需要決定
    ，惟病人病情如需住院治療，應即依醫療法第五十條規定轉診醫院治療。」為行
    政院衛生署民國（下同）七十九年十一月二十四日衛署醫字第九０七八三四號函
    釋在案，是為「行政規則」，依行政程序法第一百六十一條規定，具有拘束訂定
    機關、其下級機關及屬官之效力。職是，本事件於訴願階段，雖經行政院衛生署
    於訴願決定書指稱：「『收費標準表』並無『觀察床』費用乙項，顯與事實有違
    ，應予糾正。」，惟被告仍未將違法處分決定撤銷，而維持原處分，此則解釋函
    令之法律見解乃根本之原因所在。此解釋函雖再審被告於處理本事件時，未以書
    面明示援引，惟其法律見解已經深植，而影響其行政處分，對系爭具體案件間接
    發生效力。蓋捨有利再審原告之醫療機構設置標準之法規命令不用，而依行政規
    則處分，即屬逃避立法對法規命令的監督，有違功能性之權力分立原則，依司法
    院釋字第五二四號解釋，被告罰鍰處分應歸無效。(二)惟如將前述解釋函令加以剖
    析，本事件應否轉診，其先決條件端視醫療法第五十條審查之結果而定，如有符
    合應予轉診事由者，始得轉診。系爭事件再審原告並無醫療法第五十條第一項應
    予轉診之任何事由，自無上開解釋函令之適用。惟再審被告僅以如需住院，即概
    認診所不得收治病人，收取住院費用，並未深入審查是否具備醫療法第五十條規
    定轉診之事由，亦未注意「醫療機構設置標準」附表六備註欄對醫療法公布施行
    前已設立之專科診所得依原「醫院診所管理規則」所定之細分科為診療科別繼續
    開業之特別規定有「信賴保護」原則之適用，尤其未注意觀察床乃裨利醫師於診
    治病人時，得視病情需要暫時收治，以觀察病情，故其收治時間宜由診治醫師視
    病人病情需要決定，而以觀察床使用時間不得超過二十四小時，顯然阻斷手術後
    醫師應負之持續注意醫療義務，而有濫用行政裁量權加以限制之嫌，明顯侵害憲
    法所保障病人之健康權，亦侵害再審原告之工作權與財產權。再審被告辯稱再審
    原告為增加診所醫療業務收入，強令病患住院並收取住院費新台幣（下同）九、
    ０００元云云，顯示其無斷肢接合之臨床醫療常識，僅憑空想像而不依明確之證
    據認定事實。(三)末按「解釋意思表示，應探求當事人之真意，不得拘泥於所用之
    辭句。」民法第九十八條定有明文。醫師掛牌行醫，係以疾病之診治為其業務內
    容，且賴以維持家計，因此醫療契約在性質上多屬有償契約，非予報酬不服勞務
    。而所稱診療費用，一般言之，應包括掛號、診查、診斷、處分、藥品及其他一
    切治療所必要之費用總稱，自應包括提供病床供病人使用之費用在內，因再審原
    告採用之收據為健保局所印製之制式收據，故未加以細分，合併診察費及按每二
    十四小時八００元之觀察床收費標準計收病床費用填寫於住院費一欄，方便病患
    謝怡昌向全民健康保險局申請核退費用，再審原告並無超收費用之事實。再審被
    告原處分以：「該診所非醫院，不得收治病人收取住院費用」認定再審原告收治
    病患謝怡昌期間所收取之病床費及診察費等住院費係不應收治而收治之費用。惟
    查依醫療法第四十三條、醫師法第二十一條規定，均為強制診療原則，病患到診
    所向再審原告求診，應予收治，不得拒絕，而再審原告又無醫療法第五十條應予
    轉診之事由。從而，收治求診病人既為法律強制診療規定，其收治期間提供病床
    醫療設施及診療服務，所收取病床費用及診察費，非無法律上原因，要難認為不
    當得利超收之費用，其以住院費名稱填寫，亦無損其「依法提供醫療服務，獲取
    正當報酬」之事實，不得拘泥於住院費或住診所費用，蓋使用名稱雖有不同，實
    質並無差異。(四)又再審原告所提示照片具有證明再審原告診所設備先進、顯微外
    科斷肢接合手術一流，能提供病人完整治療並無轉診事由等證據證明力，且該照
    片於原審時即存在，然原判決並未予審酌，故本件應有行政訴訟法第二百七十三
    條第一項第十三款規定之再審事由云云，並求為判決鈞院九十年度簡字第三八七
    五號簡易判決及最高行政法院九十二年度判字第四二號確定判決均廢棄、訴願決
    定及原處分均撤銷。
三、再審被告則以：(一)診所設置觀察病床旨在方便診所對於門診病人，得視病情需要
    暫時給予收治藉以觀察病情，病人病情如需住院治療，即應依醫療法第五十條規
    定轉診醫院治療，又行政院衛生署依醫療法第十一條之規定，分別訂有醫院及診
    所之各該設置標準，故其兩者屬性不同。而醫院又分一般病床、慢性病床．．．
    分類，其病床之設置標準有定期審核或評鑑，甚至於醫療資源缺乏偏遠地區之診
    所也不得申請設置病床，其規定自是依病患安全性之考量。診所設置觀察床也僅
    限於短暫觀察病情之用，焉不知手術當重無菌設備及感染控制，唯有配備精良之
    醫院手術室，完善之硬體設備再配合醫療團隊人員專業分工齊力合作，方能於短
    暫之黃金時間內以專業技能先評估病患身體機能，且做好術前及術後之風險評估
    、控制及管理。論其功能，診所觀察床設備怎堪與醫院手術後之恢復室或人員三
    班輪值齊備之病房相提並論，顯見原告為增加診所醫療業務之收入，置病患生命
    、健康於不顧，其強令病患住院並收取住院費九千元顯與醫療法規有違。(二)高雄
    市私立醫院診所收費標準表係經高雄市政府衛生局醫事審議委員會審核同意，於
    八十五年九月二十六日核定後函請高雄市醫師公會通知各相關醫療機構及會員周
    知，該表有關門診及急診觀察床之收費標準：「三小時以內二００至四００元，
    三小時以上（二十四小時內）三００至八００元」，而病房費係以每日為單位，
    足見診所之觀察床與醫院之病房迥異，再審原告以此為藉口推託搪塞，希冀免除
    違反醫事法規責任，不足採信，且依司法院釋字第二七五號解釋，再審原告固非
    出於直接故意，其行為仍無法推卸業已違反醫療法第十八條第二項之事實。至再
    審原告所提出之照片與原處分所處罰之收費項目、標準無關，並不符合行政訴訟
    法第二百七十三條第一項第十三款新事實、新證據之標準，自不得提起再審之訴
    。(三)醫療法緣為促進醫療事業之健全發展，提高醫療品質，保障病人權益等因素
    制訂並為醫療機構及相關醫事人員依循之準則，非為醫院、診所或醫師個人一己
    之私而制訂。且醫療行為有別於一般商業行為，對民眾生命財產影響甚鉅，自當
    從嚴從實加以監督管理，提高醫療品質使民眾就醫之權益獲得保障。再審原告巧
    立名目違規收取費用，如不予處分，將為有心人士利用，後患無窮。再審原告違
    反醫療法第十八條第二項之規定，再審被告考量再審原告第一次違規，依據同法
    第七十七條第一項規定，選擇最輕之法律效果處予罰鍰銀元五、０００元（折合
    新台幣一五、０００元），並無不合等語置辯，並請求判決駁回再審原告之訴。
四、經查，再審原告係高雄市鹽埕區○○○路二一六號楊柯診所負責醫師，於八十九
    年十月十五日於該診所為病人謝怡昌進行肢體縫合手術，由於該診所並非健保特
    約醫療機構，診治過程全額自費，於八十九年十月十五日至同年月二十四日治療
    期間共收取七八、二五０元，其中有「住院費」九千元，案經再審被告查獲，再
    審被告以再審原告違反醫療法第十八條第二項：「醫療機構不得違反收費標準，
    超額收費」規定，爰依同法第七十七條第一項規定處予罰鍰銀元伍仟元；並依醫
    療法施行細則第十三條：「．．，並應通知依限將超收部分退還病人。」之規定
    ，通知該診所限於九十年三月十日前將超收費用退還病人；原告不服，循序提起
    行政救濟，業經本院九十年度簡字第三八七五號簡易判決駁回再審原告之訴，嗣
    再審原告不服提起上訴，並經最高行政法院九十二年度判字第四二號判決上訴駁
    回確定在案。本件再審原告提起本件再審之訴，無非以其所提示之照片，證明該
    診所具有治療斷肢及斷掌病患之設備及能力，因而系爭病患並無轉診之必要，然
    原審並未就此有利再審原告之證據予以斟酌為其論據。惟查，再審原告於本院九
    十年度簡字第三八七五號簡易判決之程序中主張其顯微手術之專業知識及技能堪
    稱首擘，留置病患觀察，無異提供病患更好之醫療照顧，目前高雄市能以診所之
    名行顯微手術者，亦僅再審原告所開設之楊柯診所，又觀察病床亦屬病床之一種
    ，雖與醫院之病床有別，但針對顯微手術之特殊性，自不應抹煞其功用，是應不
    適用於收費標準觀察病床之時間云云，並提出照片附於訴願卷中作為其具有進行
    顯微手術之證明（詳再審原告九十年二月二十日訴願書所附照片）。而本院前審
    程序判決中亦已敘明：「．．．原告開設之楊柯診所乃屬僅應門診之診所，並非
    設有病房收治病人之醫院，殆無疑義。依上開醫療法第十一條第二項規定，原告
    之診所僅得設置九張以下之觀察病床，既稱『觀察病床』，則係供短期觀察病情
    之用，與長期治療之用之一般病房有別。抑且，觀之高雄市政府衛生局依據上開
    醫療法第十七條第一項之規定核定之『高雄市私立醫院診所收費標準表』有關門
    診及急診觀察床之收費標準：『三小時以內二００元至四００元，三小時以上（
    二十四小時以內）三００至八００元』與病房費係以每日為單位，足見診所之觀
    察床與醫院之病房之迥異，本件原告於八十九年十月十五日於該診所為病患謝怡
    昌進行肢體縫合手術，其固得設置觀察床供短暫觀察病情之用，惟該診所既非醫
    院，即不得收治住院病人，收取按日計算之住院費用，．．．該收費標準表係依
    據醫療機構之等級為區分標準，與醫療機構之醫師醫術良窳顯不相涉．．．」等
    語，足見原判決已就再審原告是否有進行斷肢、斷掌之設備及能力加以審酌，是
    再審原告據以提起本件再審之訴所提之照片，顯非屬未經斟酌之證物；再以有關
    醫療機構之收費標準，係依據醫療機構之等級作為區分，而非以其設備及能力作
    為認定之標準，是本件再審原告所提之照片，僅係用以證明其有此精細手術之能
    力與設備而已，並無法證明其無前揭確定判決所認定之違章行為，揆諸首開法條
    規定及說明，本件再審原告提起本件再審之訴，核與行政訴訟法第二百七十三條
    第一項第十三款規定之再審要件不符，其再審之訴為無理由，應予駁回，並不經
    言詞辯論為之。至再審原告依同條第一款事由提起再審部分，業經最高行政法院
    九十三年度判字第三六三號判決駁回在案，併此敘明。
據上論結，本件再審原告之訴為無理由，依行政訴訟法第二百七十八條第二項、第九
十八條第三項前段，判決如主文。
中　　　華　　　民　　　國    九十三　　年　  　七　　　月　　  三十　　日
                              高雄高等行政法院第三庭
     　   　　　　　　　　　　　          法      官   戴見草
右為正本係照原本作成。
如不服本判決，應於送達後二十日內，向本院提出上訴狀並表明上訴理由，如於本判
決宣示後送達前提起上訴者，應於判決送達後二十日內補提上訴理由書（須按他造當
事人人數附繕本）。
提起上訴應預繳送達用雙掛號郵票七份（每份三十四元）。
中　　　華　　　民　　　國    九十三　　年　  　七　　　月　　  三十　　日
                                          法院書記官   嚴寶明
附註：
行政訴訟法第二百三十五條（第一項、第二項）：
對於適用簡易程序之裁判提起上訴或抗告，須經最高行政法院之許可。
前項許可，以訴訟事件所涉及之法律見解具有原則性者為限。
